臺灣臺東地方法院民事判決
109年度原訴字第34號
原      告  劉亞倫  
            劉語喬  
共      同
訴訟代理人  傅爾洵律師
被      告  余明龍  
            余冠男  
            林余美英
            余蘭芳  
            余四冠  


            余冠榮  

            余清海  
            余佳蓉  
            余銀花  
            張子龍（即余珍貞之承受訴訟人）

            張子穎（即余珍貞之承受訴訟人）

兼上一人
法定代理人  余鄭秀蘭
被      告  余忠正  
            余佩紓  
            余英珍  

            余湘妮  
上列當事人間請求拆屋還地事件，本院於民國110年11月10日言
詞辯論終結，判決如下：
    主      文
被告應將坐落臺東縣○○鄉○○段000地號土地上如附圖所示：Ａ房屋
面積80平方公尺；Ｂ水泥地面積57平方公尺；Ｃ棚架面積12平方公
尺；Ｄ廁所面積4平方公尺等地上物拆除，並將占用土地返還原告
。
訴訟費用由被告負擔。
    事實及理由
壹、程序部分：
一、按訴狀送達後，原告不得將原訴變更或追加他訴。但擴張或
    減縮應受判決事項之聲明者，不在此限，民事訴訟法第255
    條第1項第2款、第3款定有明文。原告起訴之聲明原為第1項
    ：被告應將坐落臺東縣○○鄉○○段000地號土地（下稱系爭土
    地）上建物（實際範圍以現場測量為準）拆除，並將占用土
    地返還原告；聲明第2項與第3項，則係請求被告給付相當於
    租金之不當得利，惟已具狀撤回，非本件審理範圍。就上開
    拆除建物部分，經本院會同原告、被告余冠男、余蘭芳、余
    冠榮及臺東地政測量人員至現場進行測量，臺東地政依測量
    結果檢送複丈成果圖（見本院卷一第213頁，即本判決附圖
    ，下稱附圖）後，原告將聲明事項依附圖所示更正如後述聲
    明所示，係本於同一關於返還土地之糾紛事實追加請求拆除
    占用水泥地部分、擴張應受判決事項之聲明，自應准許，合
    先敘明。
二、次按當事人死亡者，訴訟程序在有繼承人、遺產管理人或其
    他依法令應續行訴訟之人承受其訴訟以前當然停止；當事人
    不聲明承受訴訟時，法院亦得依職權，以裁定命其續行訴訟
    ，民事訴訟法第168條、第178 條分別定有明文。查原列被
    告余珍貞於訴訟繫屬中之民國109年11月30日死亡，其繼承
    人即被告張子龍、張子穎未聲明承受訴訟，故本院於110年7
    月28日依職權裁定命其等承受訴訟（見本院卷二第87至88頁
    ）。
三、本件言詞辯論期日，除被告余冠男、余冠榮、余蘭芳、余忠
    正到庭外，其餘被告經合法通知，均未到場，核無民事訴訟
    法第386條各款所列情形，爰依原告聲請，由其一造辯論而
    為判決。
貳、實體部分：
一、原告主張：系爭土地為原告共有，應有部分各二分之一。惟
    系爭土地上遭他人建有未辦保存登記之建物即門牌號碼：臺
    東縣○○鄉○○村○○000號房屋（下稱系爭建物）、水泥地、棚
    架、廁所等地上物（下合稱系爭地上物）無權占用，系爭建
    物依稅籍證書上之納稅義務人為余玉妹，然余玉妹已於88年
    6月16日死亡，被告為余玉妹之繼承人，且系爭建物現由被
    告余蘭芳占有使用中，原告之土地既遭被告等人無權占用，
    自得依民法第767條第1項規定請求被告將無權占用系爭土地
    之系爭地上物拆除，並將占用土地返還原告等語。並聲明：
    如主文第1項所示。
二、被告則以：
  ㈠被告余冠榮、余冠男、余蘭芳、余忠正（與被告余明龍以下
    合稱余冠榮等5人）共同以：系爭土地原是訴外人余玉米（
    即余玉妹母親），後來轉給余貴全，余貴全有將身分證印章
    交給洪代書即原告祖父，後來這塊土地就變成洪代書他們的
    名下，到原告名下已經是第六手了。余貴全被移轉土地所有
    權前，系爭房屋就已經坐落在系爭土地上。伊等已世居在這
    邊好幾十年了，且余貴全之前有向洪代書要辦這塊地的過戶
    ，只是沒有過戶，如果不是伊等的土地為什麼可以居住那麼
    久等語置辯；余蘭芳則另以系爭房屋之前雖為伊所使用，但
    伊已搬離，系爭房屋現沒有人住居使用等語置辯。共同答辯
    聲明：原告之訴駁回。
  ㈡被告余明龍未於言詞辯論期日到庭，惟於準備程序陳明同被
    告余冠榮之答辯理由。並為答辯聲明：原告之訴駁回。
  ㈢被告林余美英、余四冠、余清海、余佳蓉、余銀花、余鄭秀
    蘭、余佩紓、余英珍、余湘妮、張子龍、張子穎，經合法通
    知無正當理由未到場，亦未提出書狀作何答辯聲明或陳述。
三、下列事實有（）內證據資料可憑，先認定為真實。 
  ㈠系爭土地現為原告所有，其等權利範圍各二分之一（見卷一
    第16頁、第222頁，土地登記謄本）。
  ㈡系爭土地重測前為東河鄉都蘭段485之1地號土地，係分割自
    同段485地號；其地號及所有權人異動之歷程如下： 
    1.485地號土地原係蘇琴、蘇玉妹所有；51年移轉登記為洪
　　　簡蘭、唐善美所有，持分各二分之一（見卷一第139、140
　　　頁，土地登記簿）；
　　2.485地號土地於53年分割增加485之1~485之4地號；485之1
      地號土地於53年12月10日因分割登記所有權人為洪簡蘭、
      唐善美，權利範圍：持分各二分之一（見卷一第145頁，
      土地登記簿）；
    3.485之 1地號於74年5月27日因地籍圖重測轉載登記為東河
      鄉萬年段788地號（即系爭土地，見卷一第147頁，土地登
　　  記簿）；
　　4.系爭土地原所有權人唐善美權利範圍二分之一部分，於77
　　　年7月16日因繼承登記為劉自立所有（見卷一第149頁，土
　　　地登記簿）；嗣於105年2月3日因買賣登記原告劉亞倫所
　　　有（見卷一第133頁，地籍異動索引）；
    5.系爭土地原所有權人洪簡蘭權利範圍二分之一部分，於94
　　  年10年12日因分割繼承登記為洪玥琦所有（嗣更名洪瑄辰
　　　）（見卷一第133頁，地籍異動索引）；嗣於105年10月4
　　　日因買賣登記為劉涵晶即原告劉語喬所有（見卷一第134
　　　頁地籍異動索）。
　㈢門牌號碼臺東縣○○鄉○○村○○路000 號房屋即系爭房屋，係由
    被繼承人余玉妹與其配偶所興建，並由余玉妹於62年1月間
    申設稅籍迄今未變更異動，余玉妹生前居住在系爭房屋，附
    圖Ｄ所示之廁所亦是余玉妹生前興建，均屬余玉妹之遺產，
    而被告就余玉妹之遺產未曾為遺產分割（見卷一第74、75頁
    ，臺東縣稅務局109年10月12日東稅房字第1090116820號函
    暨系爭房屋稅籍證明書；見卷一第180、181頁，110年1月12
    日準備程序筆錄、卷三第32至35頁，同年11月10日言詞辯論
    筆錄）。
  ㈣系爭地上物占用系爭土地之情形，如本院勘驗測量筆錄及測
    量結果所載，即原告請求被告拆除之占用範圍及面積如附圖
    所示Ａ房屋面積80㎡；Ｂ水泥地面積57㎡；Ｃ棚架面積12㎡；Ｄ廁
    所面積4㎡（見卷一203至213頁，本院110年3月5日勘驗測量
    筆錄及現場照片、臺東成功地政收件號110年2月9日成地複
    字第14100號函檢附之附圖）。
　㈤被告均為被繼承人余玉妹之繼承人，繼承情形如下所述：
  1.被繼承人余玉妹（88年6 月16日死亡）其繼承人為余貴全（
    配偶）、（以下繼承人稱余玉英等8 人）余玉英（長女）、
    余明輝（長男）、余明龍（次男）、余冠男（三男）、林余
    美英（次女）、余蘭芳（三女）、余四冠（四男）、余冠榮
    （五男）；
　2.余貴全於92年1月14日死亡，其繼承人為其子女余玉英等8人
    ；
　3.余玉英於100 年9 月25日死亡，其繼承人為余清海（長男）
    、余佳蓉（長女）、余銀花（次女）等3 人；
　4.余明輝於102 年6 月14日死亡，其繼承人為余鄭秀蘭（配偶
    ）、余忠正（長男）、余珍貞（長女）、余佩紓（次女）、
    余英珍（三女) 、余湘妮（四女）；
　5.余珍貞於109年11月30日死亡，其繼承人張子龍（長男）及
    張子穎（次男）；
　6.上開繼承人均未拋棄繼承。
　　（見卷一第51至67頁、第80至83頁、卷二第43至47頁，繼承
    系統表、除戶謄本、繼承人戶籍資料、卷一第68至72頁、卷
    二第8頁及卷三第55頁，本院民事科查詢表、卷二第84頁，
    本院109年9月25日東院宜民真109聲597字第1090014254號函
    ）。
四、本院得心證之理由：
  ㈠按所有人對於無權占有或侵奪其所有物者，得請求返還之。
    對於妨害其所有權者，得請求除去之。有妨害其所有權之虞
    者，得請求防止之，民法第767條第1項定有明文。次按以無
    權占有為原因，請求返還土地者，占有人對土地所有權存在
    之事實無爭執，而僅以非無權占有為抗辯者，土地所有權人
    對其土地被無權占有之事實無舉證責任，占有人自應就其取
    得占有係有正當權源之事實證明之（最高法院85年度台上字
    第1120號判決要旨參照）。
  ㈡經查，系爭土地為原告共有，業如上揭三、㈠所述。系爭地上
    物係余玉妹之遺產，被告均為余玉妹之繼承人，均未拋棄繼
    承等情，亦如上揭三、㈢、㈤所述，則被告依繼承關係取得系
    爭地上物之所有權應可認定。又系爭土地物占用系爭土地之
    情形，詳如上揭三、㈣所載，是原告主張被告以繼承自余玉
    妹之系爭地上物占用其等所共有之系爭土地，應可認定。至
    於被告余冠榮等5人雖辯稱系爭土地原係其等之被繼承人余
    玉米（即余玉妹之母親，見卷一第44頁余玉妹之除戶謄本）
    所有，只是要過戶給余貴全尚未完成過戶云云，然系爭土地
    含重測前之歷次所有權人登記情形，如上揭三、㈡所述，並
    未有所有權人余玉米之記載，則被告余冠榮等5人上揭抗辯
    ，即非有據。此外，被告並無其他舉證證明有其他合法占有
    權源。則原告主張被告以繼承自余玉妹之系爭地上物無權占
    有系爭土地乙情，應可採信。
  ㈢綜上，原告主張被告所有之系爭土地物無權占用系爭土地，
    應可採信，其等依據民法第767條第 1項前段規定請求被告
    拆除如主文第1項所示之系爭地上物，並將占用土地返還原
    告，為有理由，應予准許。　　　
五、本件事證已臻明確，兩造其餘攻擊防禦方法及舉證，經本院
    斟酌後，核與判決之結果無影響，爰不逐一詳予論列，併此
    敘明。  
六、訴訟費用負擔之依據：民事訴訟法第78條、第85條第1項前
    段。
中　　華　　民　　國　　110 　年　　11　　月　　22　　日
                  民事第一庭  法  官  楊憶忠
以上正本係照原本作成
如對本判決上訴，須於判決送達後20日內向本院提出上訴狀，如
委任律師提起上訴者，應一併繳納上訴審裁判費。
中　　華　　民　　國　　110 　年　　11　　月　　29　　日
                              書記官　劉雅文